臺灣桃園地方法院民事判決　　　　　　　 94年度訴字第801號
原　　　告　丑○○○○○○
訴訟代理人　王年柿律師
複　代理人　徐金英
被　　　告　庚○○
　　　　　　壬○瓏
　　　　　　壬○樓
　　　　　　壬○業
上二人共同
訴訟代理人　壬○彥
被　　　告　丙○○
　　　　　　乙○○
　　　　　　甲○○
　　　　　　壬○洞
兼　上四人
共　　　同
訴訟代理人　壬○鐘
被　　　告　丁○○
　　　　　　戊○○○○○○即王.
　　　　　　壬○萬
　　　　　　壬○誠
上　四　人
共　　　同
訴訟代理人　子○○
被　　　告　辛○
　　　　　　己○
　　　　　　壬○
　　　　　　壬○炎
　　　　　　壬○輝
　　　　　　癸○○
上列當事人間請求分割共有物事件，本院於中華民國94年8 月30
日言詞辯論終結，判決如下：
    主    文
兩造共有坐落桃園縣平鎮市鎮第12–1地號土地應予變賣，
所得價金按附表所示兩造所有權應有部分之比例分配之。
訴訟費用由兩造依附表所示所有權應有部分之比例負擔。
    事  實
甲、原告方面：
一、聲明：如主文所示。
二、陳述：坐落桃園縣平鎮市鎮第12–1地號土地（下稱系
    爭土地）為兩造所共有，兩造各人之所有權應有部分均如附
    表所示。茲因原告擬有效利用系爭土地，但因系爭土地地形
    之限制，無法提出原物分配之妥適方案，且因共有人人數太
    多，意見紛歧，始終無法達成分割之協議，而若以原物分配
    予各共有人，有共有人僅可分得不到10坪之土地，分割後又
    須預留供通行之巷道，另依桃園縣政府之都市計畫土地使用
    分區，系爭土地部分為住宅區○○○○○道路用地，部分又
    為農業用地，即使以原物分配，各共有人所分配之細小土地
    亦無法單獨供建造房屋使用，對全體均無助益。若系爭土地
    扣除不能建築使用之部分，餘存住宅用地尚有2 百多坪，如
    單獨使用，即可建造適合居住之完整房屋，且系爭土地位處
    桃園縣平鎮市○○路○巷道內，適於居家使用，予以公開變
    價當可獲得市面正常交易價額，對全體共有人並無不利情形
    ，是應以變賣後分配所得價金之方法為適當。又系爭土地並
    無因物之使用目的不能分割之情形，亦無不分割之約定，爰
    依民法第823 條、第824 條之規定，訴請判決如聲明所示。
四、證據：提出地籍圖影本1 紙、土地登記謄本1 份、戶籍謄本
    19紙、桃園縣政府都市計畫土地使用分區（或公共設施用地
    ）證明書1 紙。
乙、被告庚○○、壬○鐘、丁○○、戊○○○○○○即王環姝、
    壬○萬、壬○誠方面：
一、聲明：同意分割。
二、陳述：主張以變價分配為分割方法。
丙、被告壬○樓、丙○○、壬○業方面：未於最後言詞辯論期日
    到場，惟據其等以前到場所為之聲明及陳述略以：
一、聲明：同意分割。
二、陳述：主張以變價分配為分割方法。
丁、被告壬○瓏、乙○○、甲○○、壬○洞、辛○、己○、壬○
      、壬○炎、壬○輝、癸○○方面：均未於言詞辯論期日到
    場，亦未提出書狀作何聲明或陳述。
戊、本院依職權履勘現場並囑託桃園縣平鎮地政事務所測量人員
    就系爭土地之面積、位置為測量，有勘驗筆錄及複丈成果圖
    附卷。
    理    由
壹、程序方面：本件被告均經合法通知，其中被告壬○樓、丙○○、壬○業未於最後言詞辯論期日到場；被告壬○瓏、乙○○、甲○○、壬○洞、辛○、己○、壬○  、壬○炎、壬○
    輝、癸○○則均未於言詞辯論期日到場，核均無正當理由，
    ，並無民事訴訟法第386 條各款所列情形，是就上開被告之
    部分，爰依原告聲請，由其一造辯論而為判決。
貳、實體方面：
一、本件原告起訴主張，系爭土地為兩造所共有，兩造各人之所
    有權應有部分均如附表所示。茲因原告擬有效利用系爭土地
    ，但因系爭土地地形之限制，無法提出原物分配之妥適方案
    ；且共有人人數太多，意見紛歧，無法達成分割之協議；另
    依桃園縣政府之都市計畫土地使用分區，系爭土地有住宅區
    ○道路用地及農業用地，即使以原物分配，各共有人所分配
    之細小土地亦無法為良好利用。是應以變賣後分配所得價金
    之方法為適當。又系爭土地並無因物之使用目的不能分割之
    情形，亦無不分割之約定，爰依民法第823 條、第824 條之
    規定，訴請判決如聲明所示。
二、被告庚○○、壬○鐘、丁○○、戊○○○○○○即王環姝、
    壬○萬、壬○誠壬○樓、丙○○、壬○業則陳述以：同意分
    割，並主張以變價分配為分割方法等語。
    被告壬○瓏、乙○○、甲○○、壬○洞、辛○、己○、壬○
      、壬○炎、壬○輝、癸○○則均未於言詞辯論期日到場，
    亦未提出書狀作何聲明或陳述。
三、按各共有人得隨時請求分割共有物，但因物之使用目的不能
    分割，或契約訂有不分割之期限者，不在此限，民法第823
    條第1 項定有明文。經查，兩造間就系爭土地並無不分割之
    協議，且兩造未能全體協議方割方法，又系爭土地並無使用
    目的不能分割之事實，均為到場之原告及被告所不爭執，其
    餘未到場之被告既經合法通知，而不於言詞辯論期日到場或
    提出書狀爭執，是上開事實，即已足堪認定，則揆諸前揭法
    律規定，原告訴請分割，尚屬有據。
四、次按分割之方法，不能協議決定者，法院得因任何共有人之
    聲請，命為左列之分配：(1)以原物分配於各共有人。(2)變賣
    共有物，以價金分配於各共有人，民法第824 條第2 項亦有
    明文。本件共有物為土地，是其分割雖以儘量原物分配於各
    共有人，較有利於土地從來之使用狀況，惟查：
（一）系爭土地坐落桃園縣平鎮市○○路南勢1 段158 巷內，現
      為一空地，形狀類似一把杓子，杓把朝北，杓身朝南，整
      體形狀極不規則，四週則均為他人所有之住宅，目前系爭
      土地得經由平鎮市○○路南勢1 段158 巷及7 弄之巷道通
      往外界，此2 巷道均寬僅4 米，巷口距離中豐路約30米，
      中豐路則可通往桃園縣中壢市及龍潭鄉，有地籍圖謄本2
      紙附卷可稽（見本院卷第8 頁、第121 頁），並經本院履
      勘現場無誤，有勘驗筆錄1 份、簡圖1 紙在卷可按（見本
      院卷第114 至116 頁、第119 頁），而系爭土地全體共有
      人即兩造人數合計為20人，其中又無任何共有人願意就所
      分得之土地維持共有之合意存在，是依系爭土地之現有形
      狀及四週客觀環境而言，實難適當加以分割為20筆獨立之
      土地。
（二）又系爭土地依桃園縣政府都市計畫土地使用分區，分為住
      宅區○○○區○道路用地3 部分，有桃園縣政府（94）桃
      縣城都字第010998號都市計畫土地使用分區（或公共設施
      用地）證明書1 紙附卷可按（見本院卷第117 頁），經本
      院囑託桃園縣平鎮地政事務所測量人員就系爭土地中各分
      區之土地面積、位置為測量，其中道路用地部分如附圖即
      桃園縣平鎮地政事務所複丈日期94年8 月1 日土地複丈成
      果圖所示（見本院卷第121 頁）B 、D 部分面積共209.97
      平方公尺（62.05 ＋147.92），位置則坐落系爭土地西側
      部分，橫跨系爭土地；農業區則僅坐落如附圖所示A 、E
      部分面積共17.98 平方公尺（4.53＋13.45）， 位置則在
      系爭土地最西側部分，且均在上開道路用地與他人所有之
      另筆土地之間，屬系爭土地之角落位置；又住宅用地則坐
      落如附圖所示之C 部分，屬系爭土地之東側位置，面積最
      大，有849.15平方公尺，惟形狀亦像杓子而不規則。是如
      以原物分配予各共有人，則就上述農業區部分之面積而言
      ，其均小於任一共有人依所有權應有部分折算後可得之土
      地面積，結果勢必將該農業區之部分各分歸單獨一人所有
      後，再就上開道路用地及住宅區之部分併予分劃，結果若
      所得面積較小者分得農業區○道路用地，其現有價值必極
      低落，若所得面積較大者分得農業區○道路用地，則其土
      地亦將因該部分之土地無法充足利用而受有較大損失，是
      依系爭土地之都市計畫土地使用分區狀況而言，系爭土地
      亦難作一價值平均之分配結果。
（三）再依兩造如附表所示之所有權應有部分比例加以換算結果
      ，各人若以原物分割，則應得土地面積如附表所示，最小
      者僅分得22.44 平方公尺，亦即不到7 坪大小；最大者亦
      僅分得168.54平方公尺，約51坪大小，即便上述農業區○
      道路用地、住宅區之土地均能平均分配予各共有人，每人
      實際得加以利用者，以上開現今社會習用之建築坪數而言
      ，亦嫌不足。而擁有所有權應有部分最大之被告壬○樓、
      壬○業（均為8/51），復均於本院言詞辯論時到場陳述以
      願意變價分配等語，顯見系爭土地確難以原物作一有利之
      方配方法。
五、系爭土地既難以原物作一最有利之分割方法，且兩造亦均無
    人提出任何原物分割之具體方案以供本院參考。加以本院審
    酌系爭土地之形狀、使用分區狀況、各共有人所有權應有部
    分換算面積之大小及系爭土地之週遭狀況，認以原物分配之
    結果，所導致之利益歧異甚大，難以取得一公平又符合全體
    利益之原物分割方法，而系爭土地若能經由公開變賣方式，
    由買得人單獨取得全部所有權，即有充分加以實際利用之可
    能及利益存在。再就民法分割共有物之立法意旨在於增進共
    有物之經濟效用，並避免不必要之紛爭以觀，系爭土地率予
    分割成多筆利益不均之小塊土地，即使有不能按其應有部分
    受分配者得以金錢補償之，亦不能增進共有物之經濟效用，
    又徒增不必要之紛爭，顯非適當。末參以分割共有物究以原
    物分割或變價分割為適當，法院應斟酌各共有人之利害關係
    、共有物之性質及價值、使用情形、經濟效用及全體共有人
    之利益等情形而為適當之決定（最高法院88年度臺上字第
    1768號、第1210號及第1191號判決意旨參照）等一切情事。
    本院認為本件應以取得系爭土地之全部單獨所有權者較能為
    最有效之利用甚明，故系爭土地之分割方法，即應以變價後
    分配價金而不以原物分割為較適當。
六、綜上所述，本件原告依民法第823 條第1 項、第824 條第2
    項規定之法律關係，起訴請求裁判分割兩造共有之系爭土地
    ，為有理由，應予准許。並諭知如主文第1 項所示變賣系爭
    土地而以價金分配予兩造之分割方法。
七、末按訴訟費用，由敗訴之當事人負擔；因共有物分割、經界
    或其他性質上類似之事件涉訟，由敗訴當事人負擔訴訟費用
    顯失公平者，法院得酌量情形，命勝訴之當事人負擔其一部
    ，民事訴訟法第78條、第80條之1 定有明文。本件固為原告
    勝訴之判決，惟本件既屬共有物分割事件涉訟，兩造於訴訟
    上之所為，又未徒增不必要之費用，且判決結果對兩造之權
    利亦各屬有利，是由敗訴之被告負擔全部訴訟費用者，顯失
    公平，本院酌量此情形及兩造就系爭土地所有權應有部分之
    比例，並為日後若有執行必要時之便利等情事，認兩造以如
    附表所示之比例負擔本件裁判費，始為公允。
據上論結，本件原告之訴為有理由，依民事訴訟法第78條、第80
條之1 ，第85條第1 項但書，判決如主文。
中　　華　　民　　國　　94　　年　　9 　　月　　13　　日
                      民事第二庭  法  官  張震武
右為正本係照原本作成
如對本判決上訴，須於判決送達後20日內向本院提出上訴狀
中　　華　　民　　國　　94　　年　　9 　　月　　13  　日
                                  書記官  李家
附表：桃園縣平鎮市鎮第12-1地號土地所有權人及其應有部
      分：
┌──┬─────┬──────┬─────────────────┬────┐
│編號│所有權人  │應有部分    │以應有部分換算分割後所得面積（均為│ 備   註│
│    │          │            │平方公尺，小數點第2 位以下四捨五入│        │
│    │          │            │）                                │        │
├──┼─────┼──────┼─────────────────┼────┤
│ 1  │廖少宏    │6/102       │總面積1077×6/102 ＝63.35         │ 原告   │
│    │即廖添朋  │            │                                  │        │
├──┼─────┼──────┼─────────────────┼────┤
│ 2  │庚○○    │9/153       │1077×9/153＝63.35                │ 被告   │
├──┼─────┼──────┼─────────────────┼────┤
│ 3  │壬○瓏    │775/10200   │1077×775/10200＝81.83            │ 同上   │
├──┼─────┼──────┼─────────────────┼────┤
│ 4  │壬○樓    │8/51        │1077×8/51＝168.54                │ 同上   │
├──┼─────┼──────┼─────────────────┼────┤
│ 5  │丙○○    │27/612      │1077×27/612＝47.51               │ 同上   │
├──┼─────┼──────┼─────────────────┼────┤
│ 6  │乙○○    │27/612      │1077×27/612＝47.51               │ 同上   │
├──┼─────┼──────┼─────────────────┼────┤
│ 7  │甲○○    │27/612      │1077×27/612＝47.51               │ 同上   │
├──┼─────┼──────┼─────────────────┼────┤
│ 8  │壬○洞    │27/1224     │1077×27/1224＝23.76              │ 同上   │
├──┼─────┼──────┼─────────────────┼────┤
│ 9  │壬○鍾    │27/1224     │1077×27/1224＝23.76              │ 同上   │
├──┼─────┼──────┼─────────────────┼────┤
│ 10 │丁○○    │17/816      │1077×17/816＝22.44               │ 同上   │
├──┼─────┼──────┼─────────────────┼────┤
│ 11 │王思云    │17/816      │1077×17/816＝22.44               │ 同上   │
│    │即王慧婷  │            │                                  │        │
├──┼─────┼──────┼─────────────────┼────┤
│ 12 │壬○萬    │17/816      │1077×17/816＝22.44               │ 同上   │
├──┼─────┼──────┼─────────────────┼────┤
│ 13 │壬○誠    │17/816      │1077×17/816＝22.44               │ 同上   │
├──┼─────┼──────┼─────────────────┼────┤
│ 14 │辛○      │775/20400   │1077×775/20400＝40.92            │ 同上   │
├──┼─────┼──────┼─────────────────┼────┤
│ 15 │己○      │775/20400   │1077×775/20400＝40.92            │ 同上   │
├──┼─────┼──────┼─────────────────┼────┤
│ 16 │壬○業    │8/51        │1077×8/51＝168.54                │ 同上   │
├──┼─────┼──────┼─────────────────┼────┤
│ 17 │壬○      │2/51        │1077×2/51＝42.24                 │ 同上   │
├──┼─────┼──────┼─────────────────┼────┤
│ 18 │壬○炎    │2/51        │1077×2/51＝42.24                 │ 同上   │
├──┼─────┼──────┼─────────────────┼────┤
│ 19 │壬○輝    │2/51        │1077×2/51＝42.24                 │ 同上   │
├──┼─────┼──────┼─────────────────┼────┤
│ 20 │癸○○    │2/51        │1077×2/51＝42.24                 │ 同上   │
└──┴─────┴──────┴─────────────────┴────┘
